臺灣花蓮地方法院民事裁定
111年度家聲抗字第13號
抗  告  人  甲○○

法定代理人  乙○○  
非訟代理人  丙○○  
            丁○○  
相  對  人  戊○○


法定代理人  己○○  
非訟代理人  庚○○  


關  係  人  辛○○  

上列抗告人因選任被繼承人壬○○遺產管理人事件，對於中華民
國111年6月29日本院111年度司繼字第85號司法事務官所為裁定
不服，提起抗告，本院管轄之第二審合議庭裁定如下：
    主  文
原裁定主文第一項關於選任抗告人為被繼承人壬○○之遺產管理人
部分廢棄。
上開廢棄部分，選任辛○○（女，民國00年0月00日生，身分證統
一編號：Z000000000號）為被繼承人壬○○（女，民國00年0月00
日生，身分證統一編號：Z000000000號，生前最後住所：花蓮縣
○○鄉○○村○○街00號，於民國000年00月00日死亡）之遺產管理人
。
抗告程序費用由被繼承人壬○○之遺產負擔。
    理  由
一、相對人於原審聲請意旨略以：相對人為被繼承人壬○○之債權
    人，被繼承人於民國000年00月00日死亡，其繼承人均拋棄
    繼承，亦未經親屬會議選定遺產管理人，致相對人無法對被
    繼承人之遺產行使權利，為確保相對人之權利，爰本於法律
    上利害關係人之身分，聲請選任被繼承人之遺產管理人等語
    。
二、原裁定意旨略以：依民法第1177條之立法意旨，可知遺產管
    理人之指定，旨在維護公益及被繼承人債權人之利益，顯非
    以遺產管理人管理遺產是否有實質利益作為考量，且依財政
    部訂頒之代管無人承認繼承遺產作業要點規定，國有財產署
    若經法院選任而擔任遺產管理人時，仍可取得相當之報酬，
    亦可聲明參與分配，不致發生代管遺產所墊付之費用及管理
    報酬無法獲償之問題。準此，抗告人雖於原審調查時陳稱並
    無意願擔任被繼承人壬○○之遺產管理人，惟審酌國有財產署
    依法為公用財產之管理機關，備有財產管理之專才及公信力
    ，且遺產管理人之指定旨在維護公益及保護債權人之利益，
    尚非僅以遺產管理人管理遺產是否得以受有實質利益為考量
    ，況遺產經依法處理後若有剩餘復應歸屬國庫等情，故認選
    任抗告人為被繼承人壬○○之遺產管理人應屬妥適等語。
三、本件抗告意旨略以：
  ㈠按臺灣高等法院94年度家抗字第204號民事裁定理由三、四略
    以：「按繼承開始時，繼承人之有無不明，而無親屬會議或
    親屬會議未於一個月內選定遺產管理人者，利害關係人得聲
    請法院選任遺産管理人，又被繼承人之法定繼承人均已拋棄
    繼承者，亦準用關於無人承認繼承之規定，民法第1177條、
    第1178條第2項、第1176條第6項定有明文。是以倘先順序繼
    承人均已拋棄繼承，其次順序繼承人之有無不明而應準用關
    於無人承認繼承之規定時，應先審核可否依民法第1177條選
    定遺產管理人。又聲請法院選定遺產管理人，法院有裁量權
    ，不受聲請人之拘束，可依職權選任適當之遺產管理人。而
    選任遺產管理人須考慮其適切性，亦即管理遺產須公平外，
    應以對遺產、遺債情況瞭解較深者為優先選任，惟按拋棄繼
    承事件，多屬遺債大於遺產形同破產。法院在指定被繼承人
    之遺產管理人時，自應先審查是否有其他適合之人可任被繼
    承人之遺產管理人，如無，在不得已之情形，才指定國有財
    產局為遺產管理人，蓋相對人係一公務機關，依國有財產法
    之規定綜理國有財產之事務，其執行事務所需預算為全國人
    民納稅所得，倘顯無遺產可歸國庫，可能造成以國家資源管
    理對國庫毫無利益之財產，並須墊付無法歸墊之管理費用，
    自不宜選任國有財產局為遺產管理人，以避免代管私人遺産
    之管理費用無法由被繼承人遺產歸墊，無異使公器淪為私用
    ，損及全民利益，令國庫遭受利益之侵害。」
  ㈡另依司法院74年10月15日（74）院台廳一字第05786號函說明
    二：「（二）先順序繼承人均拋棄繼承，其次順序繼承人有
    無不明而應準用關於無人承認繼承之規定時，應先審核可否
    依民法第1177條規定選定遺產管理人。如無法選定遺產管理
    人者，因此類拋棄繼承事件，多屬遺債大於遺產，形同破產
    ，盡量避免選任國有財產局為遺產管理人。」
  ㈢本件被繼承人壬○○之各順序繼承人均已抛棄繼承，則遺債大
    於遺產之可能性相當高，是國庫對被繼承人之遺產是否有民
    法第1185條之期待利益，顯有疑慮。又依民法第1179條規定
    ，遺產管理人之職務在於編製遺產清冊、為保存遺產必要之
    處置、清償債權或交付遺贈物及遺產之移交等事務，自應由
    與被繼承人關係密切，且對於被繼承人之遺產及遺產事務有
    相關瞭解者任之，顯較對被繼承人毫無所悉之第三人或抗告
    人更具適切性，本案被繼承人之法定繼承人雖均已拋棄繼承
    ，仍無礙其擔任遺産管理人之適格，實不應以此置身事外，
    且渠等對於被繼承人之債權、債務必較抗告人明瞭，而渠等
    知悉以拋棄繼承方式規避債務，自有相當之知識與能力擔任
    被繼承人之遺產管理人。再者抗告人乃公務機關，依國有財
    產法之規定綜理國有財產之事務，執行事務所需預算為全國
    人民納稅所得，倘顯無遺產可歸國庫，自不宜選任抗告人為
    遺產管理人，以避免代管私人遺產之管理費用無法由被繼承
    人之遺產歸墊，導致利用全民資源負擔個人私務之支出，顯
    不符社會公平原則。爰此，請審酌本件被繼承人之繼承人或
    親屬中，是否另有更適切之人可擔任遺產管理人，依法另選
    任遺產管理人等語，並聲明：原裁定廢棄。
四、按繼承開始時，繼承人之有無不明，而無親屬會議或親屬會
    議未於1個月內選定遺產管理人者，利害關係人或檢察官得
    聲請法院選任遺產管理人，並由法院依公示催告程序，定6
    個月以上之期限，公告繼承人，命其於期限內承認繼承；又
    被繼承人之所有繼承人均拋棄其繼承權者，亦準用關於無人
    承認繼承之規定，民法第1177條、第1178條第2項、第1176
    條第6項分別定有明文。再按法院在指定無人承認繼承之被
    繼承人之遺產管理人時，應綜合個案之主觀、客觀所有相關
    情狀，妥為考量後，選任適合之人擔任遺產管理人。法院就
    此類非訟事件，本具有裁量權，並不受當事人或利害關係人
    之聲明或主張之拘束，而應依職權，妥為選任適當之人擔任
    遺產管理人。
五、經查，本件相對人於原審聲請意旨所主張之事實，業據提出
    臺灣板橋地方法院債權憑證、本院家事事件公告查詢結果、
    繼承系統表、戶籍謄本、臺灣士林地方法院公告、土地登記
    第一類謄本、塔位拍賣建物案例、全國財產稅總歸戶財產查
    詢清單等件在卷可稽（見原審卷第15至31頁、第45、47、55
    頁、第63至73頁），並經本院依職權調取本院109年度司繼
    字第43、116號、97年度繼字第51號、96年度繼字第442、44
    5號民事卷宗查核無訛，自堪信為真實。是以，被繼承人壬○
    ○之法定繼承人均已依法拋棄繼承，而相對人為被繼承人壬○
    ○之債權人，自屬對於被繼承人壬○○之遺產有法律上利害關
    係之人，故其依法向本院聲請選任被繼承人壬○○之遺產管理
    人，於法即屬有據。
六、原審依民法第1177條之立法意旨及財政部訂頒之代管無人承
    認繼承遺產作業要點規定，認抗告人若經法院選任而擔任遺
    產管理人時，仍可取得相當之報酬，亦可聲明參與分配，不
    致發生代管遺產所墊付之費用及管理報酬無法獲償之問題，
    爰選任抗告人為被繼承人壬○○之遺產管理人，固非無見。惟
    查：
　㈠被繼承人壬○○尚有4名已成年之子女，其等均為被繼承人壬○○
    之至親，衡情應較與被繼承人毫無關係之公務機關，更加瞭
    解被繼承人壬○○之財產狀況，其等雖已聲明拋棄繼承，並經
    本院准予備查在案，惟仍有協助清理遺產之社會責任，則原
    審未查明其等是否有顯不適於擔任遺產管理人之具體情事，
    徒以其等已拋棄繼承，逕認其等或其他法定繼承人均不宜擔
    任遺產管理人，並選任抗告人為遺產管理人，尚嫌速斷。
　㈡又本院考量抗告人除無擔任被繼承人壬○○之遺產管理人之意
    願外，復因抗告人乃公務機關，依國有財產法之規定綜理國
    有財產之事務，執行事務所需預算為全國人民納稅所得，如
    顯無遺產可歸國庫，且另有其他適任人選之情況下，自不宜
    貿然選任國有財產署為管理人，以避免其代管私人遺產因而
    支付之管理費用，卻無法由被繼承人遺產中取償歸墊，導致
    利用全民資源承擔處理個人私務，此並不符合社會公平原則
    。而相對人對被繼承人壬○○之債權額總計為新臺幣（下同）
    605,724元，然被繼承人壬○○所留遺產之土地公告現值合計
    僅19,372元，其遺債顯然大於遺產，此有相對人所提出之呆
    帳明細與被繼承人壬○○之全國財產稅總歸戶財產查詢清單在
    卷足憑（見本院卷第101頁、原審卷第55頁），且其中部分
    遺產為購買靈骨塔位所取得之殯葬用地持分，其拍賣變價更
    屬不易，自難認國庫對該遺產仍有民法第1185條之期待利益
    可言。
　㈢再者，被繼承人壬○○之成年子女即第一順序法定繼承人癸○○
    、子○○、丑○○、辛○○前經本院合法通知，均未於期日到庭表
    示意見，此有本院送達證書、家事報到單在卷可稽（見本院
    卷第177至185頁），復經本院依職權調閱渠等之稅務電子閘
    門財產所得調件明細表（見本院卷第113至155頁），審酌關
    係人辛○○為被繼承人壬○○之次女，名下財產及收入狀況佳，
    顯然財經專業能力高於平均社會經濟人，衡情應有足夠之能
    力擔任遺產管理人，且對於被繼承人壬○○之財務狀況應相較
    於抗告人更為清楚明瞭，故本院認由辛○○擔任遺產管理人應
    屬適當，爰選任辛○○為被繼承人壬○○之遺產管理人，如主文
    第2項所示。
七、綜上所述，原裁定選任抗告人為被繼承人壬○○之遺產管理人
    ，容有未洽，抗告意旨指摘原裁定不當，求予廢棄，為有理
    由，爰廢棄原裁定主文第1項，另裁定如主文第2項所示。
八、依家事事件法第97條、第127條第4項、非訟事件法第46條、
    民事訴訟法第492條前段，裁定如主文。 
中　　華　　民　　國　　111 　年　 　11 　　月　　29　日
                    家事庭審判長法  官  范坤棠
                                法  官  何効鋼
                                法  官  陳淑媛
以上正本證明與原本無異。
再抗告應以「適用法規顯有錯誤為理由」，並經本院之許可，該
許可以原裁定所涉及之法律見解具有原則上重要性者為限，並應
於收受送達後10日內委請律師為代理。
中　　華　　民　　國　　111 　年　　12　　月　　5 　　日
                                書記官  何依姍